臺灣嘉義地方法院民事判決　　　　　　　100年度訴字第105號
原　　　告　陳樹煌
被　　　告　張智華
　　　　　　張銀雪
兼上二人
訴訟代理人　簡美英
上列當事人間請求給付土地價金事件，本院於100 年4 月12日言
詞辯論終結，判決如下：
    主  文
原告之訴駁回。
訴訟費用由原告負擔。
    事實及理由
一、原告主張：原告於民國78年間與訴外人陳清輝共同承買坐落
    嘉義縣朴子市○○○段松梅小段1011地號土地（下稱系爭土
    地）所有權，權利範圍各1 /2，並約定由訴外人陳清輝登記
    為系爭土地所有權人，嗣訴外人張明（被告張智華、張銀雪
    之父，被告簡美英之夫）於92年4 月21日，經由訴外人陳太
    平介紹，向原告承購原告所有系爭土地之1/2 之權利範圍，
    價金新臺幣（下同）1,265,660 元，並當場給付30萬元，餘
    款905,660 元尚未給付，並簽有不動產買賣合約書（下稱系
    爭合約書）為憑，詎張明於93年9 月13日辭世，被告簡美英
    、被告張智華及張銀雪，均為張明之合法繼承人，皆未於法
    定期間內聲請限定繼承或為拋棄繼承，自應依繼承法律關係
    對上開債務負連帶清償責任。被告等嗣後向訴外人陳清輝買
    受其1/2 權利範圍，於95年5 月19日移轉登記為被告張銀雪
    所有，經原告催告被告等給付餘款未果。為此，爰依買賣及
    繼承法律關係提起本件訴訟。並聲明：被告等應給付原告90
    5,660 元，及自95年5 月20日起至清償日止，按週年利率5%
    計算之利息。
二、被告則以：
    被繼承人張明已按約定清償所欠餘款，原告才會同意訴外人
    陳清輝將系爭土地所有權移轉登記為被告張銀雪所有。且就
    系爭合約書觀之，實因原告積欠張明965,660 元，經由訴外
    人陳太平協調，由原告於92年4 月21日出售其就系爭土地所
    有之1/2 權利範圍，約定價金為原告之欠款965,660 元加計
    30萬元即1,265,660 元，張明則當場給付原告30萬元，餘款
    則與原告之欠款抵銷，故系爭合約書第3 條方未約定殘餘價
    款之給付日期及方法。再者，依系爭合約書第4 條約定原告
    （即系爭合約書之「甲方」）於收取餘款時，應將買賣標的
    及有關所有權移轉登記所應具備之書類備妥移交與張明（即
    系爭合約書之「乙方」），經原告（該條所稱「…並經乙方
    認為足數同時付清…」之「乙方」，應為「甲方」之誤載）
    認為已足數同時付清時，應協同張明申請產權移轉登記等情
    ，足認張明是在給付全部價金後，原告始同意訴外人陳清輝
    移轉系爭土地所有權，訴外人陳清輝應得原告之同意，方將
    系爭土地所有權移轉登記於被告張銀雪等語資為抗辯。並均
    聲明：原告之訴駁回。
三、兩造不爭執之事項：
（一）原告與被告之被繼承人張明於92年4 月21日訂立系爭合約
      書，雙方約定買賣價金為1,265,660 元。
（二）張明於訂立系爭合約書時，給付30萬元與原告。
（三）訴外人陳清輝於95年5 月19日將系爭土地所有權移轉登記
      於被告張銀雪所有。
四、本件之爭點厥為原告是否仍得請求905,660 元之價金餘款？
    兩造各執一詞，經查：
（一）按當事人主張有利於己之事實，就其事實有舉證之責任，
      民事訴訟法第277 條本文定有明文。次按民事訴訟如係由
      原告主張權利者，應先由原告負舉證之責，若原告先不能
      舉證，以證實自己主張之事實為真實，則被告就其抗辯事
      實即令不能舉證，或其所舉證據尚有疵累，亦應駁回原告
      之請求（最高法院17年上字第917 號判例要旨參照）。
（二）本件原告主張被告尚有905,660 元之價金餘款未給付，為
      被告所否認。經查系爭合約書第3 條雖載明：「殘餘價款
      之給付依照左列日期方法乙方應給付甲方清楚」，惟之後
      全部空白，此有系爭合約書影本在卷可參。尚難認原告與
      被告之繼承人張明，就系爭土地之買賣價金餘款已約定給
      付時間及方式，亦難遽論被告之被繼承人尚未付清系爭土
      地價金餘款。
（三）原告自承在簽約交付訂金30萬後，就將土地交給訴外人張
      明利用，作汽車生意用等情（見本院100 年4 月12日言詞
      辯論筆錄）。然綜觀系爭合約書第4 條載明「甲方收取前
      條殘價款同時應將買賣標的物交清及有關所有權移轉登記
      所應具備之書類一切備妥移交與乙方並經乙方認為足數同
      時付清協同乙方申請產權移轉登記」。衡情，兩造已於系
      爭合約書約定需訴外人張明付清殘價，原告始將標的物交
      付訴外人張明，原告豈會在訴外人張明交付30萬元後，即
      將系爭土地交付訴外人張明使用，且歷經多年均未主張給
      付價金餘款，迨訴外人張明死亡後，始向被告請求？原告
      之主張委不足取。
（四）證人陳清輝到庭證稱：「（系爭土地原來是你與原告一起
      購買？）很早買的，大約已買了十多年了。」、「（當初
      說好一人一半，登記在你名下？）是。」、「（是否知道
      原告將其持分二分之一賣給他人？）原告有向我說明要將
      原告二分之一持分賣給張明，但金錢多少，如何支付我不
      曉得。」、「（原告賣完持分二分之一後，有無告知你土
      地可以移轉登記給張明？）原告賣完其持分二分之一給張
      明後，被告簡美英說要賣給我，但我不答應，故我才將我
      的二分之一一起賣給被告簡美英，並且將所有權移轉資料
      交給被告簡美英去登記。」、「（是否知道原告賣給張明
      多少錢，張明有無付清？）錢的事情我不瞭解，我將所有
      權移轉資料交給被告簡美英拿去登記後，原告才說他與張
      明之買賣價金尚未清楚，為何會將土地所有權資料交給被
      告簡美英，但實際上我不曉得原告與張明之間的金錢借貸
      關係。」、「（你要移轉登記系爭土地全部時有無告知原
      告？）沒有。因我之前知道原告已將其持分二分之一賣給
      張明。」、「（原告有無告訴你張明還欠原告多少錢？）
      原告只有向我說錢還未清楚，只是說錢尾尚未清楚，並未
      說金額多少。」、「（原告有無請你向被告簡美英轉答要
      付清錢尾？）原告只跟我說錢尾尚未付清。」、「（有無
      向被告簡美英說要再付錢尾五萬多？）有，我有向被告簡
      美英說二次，但我只說錢尾尚未付清。」（見本院100 年
      3 月15日言詞辯論筆錄）; 而證人陳太平亦證稱: 「（是
      否知道張明向原告購買朴子市○○○段松梅小段1011號持
      分二分之一？）我知道。」、「（如何得知？）因張明與
      原告是好朋友，原告本來要賣我，但我沒有錢，故我叫張
      明向原告購買。」「（是否知道系爭土地共賣多少？）時
      間已過很久了，因原告土地只有持分二分之一，價金大約
      為一百二十萬左右」、「（當初這筆土地價金如何支付你
      是否知道？）如何支付我不曉得，我只知道拿兩、三次錢
      ，第一次張明當場有交付三十萬元給原告，且在代書也有
      記明，後來原告要求要付款時會來叫我向張明說要付款。
      」、「（張明分別支付幾次錢給原告？）我大約記得有三
      次，因三次張明付錢時都有去代書寫明。」、「（當年付
      錢給原告時你是否都有在場？）付三次我都有在場。」、
      「（是否知道土地買賣價金張明是否全部付清？）我知道
      還未付清，因土地還不能過戶給張明，故還有錢尾張明尚
      未給付給原告，錢尾大約一萬多還是二萬多，錢尾之金額
      是原告告訴我的，因原告要我去跟張明講要付清錢尾，後
      來張明過世，我只好向被告簡美英說。」、（為何知道錢
      尾有一萬多還是二萬多？）因張明交錢時在代書都有寫明
      ，故我才知道錢尾還剩一萬多還是二萬多。」（見本院10
      0 年4 月12日言詞辯論筆錄）。足證，訴外人張明就系爭
      土地至少分三次付款，並非原告主張只付30萬元。設若訴
      外人張明供付訂金30萬元，則價金餘款應係965,660 元，
      何以原告主張價金餘款為905,660 元，顯然矛盾？又訴外
      人張明未付清土地買賣價金，原告豈會任由證人陳清輝將
      系爭土地所有權移轉登記予被告張銀雪？又豈會僅要證人
      陳太平轉知被告簡美英，尚有錢尾一、二萬元未付清？是
      原告之主張委不足取。
五、綜上所述，原告既未能舉證訴外人張明尚欠價金餘款905,66
    0 元事實，則原告依買賣及繼承法律關係請求被告等應給付
    905,660 元，及自95年5 月20日起至清償日止，按週年利率
    5%計算之利息，為無理由，應予駁回。
六、本件判決結果已臻明確，兩造其餘攻擊防禦方法及舉證，經
    本院斟酌後，認與判決結果無影響，爰不一一論述，供此敘
    明。
七、據上論結，原告之訴為無理由，依民事訴訟法第78條，判決
    如主文。
中    華    民    國   100    年    4     月    26    日
                  民事第二庭法  官  柯月美
以上正本係照原本作成。
如對本判決上訴須於判決送達後20日內向本院提出上訴狀。
如委任律師提起上訴者，應一併繳納上訴審裁判費。
中    華    民    國   100    年    4     月    26    日
                            書記官  黃怡禎